【裁判字號】    89,訴,494
【裁判日期】    890605
【裁判案由】    給付工程款
【裁判全文】
臺灣臺南地方法院民事判決  八十九年度訴字第四九四號
    原      告  美陸股份有限公司
    法定代理人  乙○○
                            （送達代收人  吳榮達律師
                              .
    被      告  交通部公路局西濱公路南區工程處
                            設.
    法定代理人  甲○○      住.
    訴訟代理人  楊清安律師
                蔡進欽律師
                蘇正信律師
                蔡弘琳律師
右當事人間請求給付工程款事件，本院判決如左：
    主    文
原告之訴駁回。
訴訟費用由原告負擔。
    事    實
甲、原告方面：
一、聲明：求為判決確認訴外人道成工程股份有限公司對被告有新台幣（下同）一百
    一十萬六千四百三十二元之工程款債權存在。
二、陳述：
  （一）緣原告前以訴外人道成工程股份有限公司（以下簡稱道成公司）積欠原告砂
        石貨款新台幣（下同）一百零九萬八千五百九十四元，恐道成公司脫產，為
        保全債權，向  鈞院聲請假扣押裁定，經  鈞院八十八年度裁全字第五七九
        五號民事裁定允准在案，嗣原告依上開裁定，為道成公司提供假扣押擔保金
        三十六萬六千一百九十八元，並向  鈞院聲請查封全訴外人道成公司對被告
        工程款債權（  鈞院八十九年民執全字第一六九號），  鈞院民事執行處並
        依原告之聲請對被告及訴外人道成公司核發扣押命令（扣押範圍為工程款一
        百零九萬八千五百九十四元及執行費七千八百三十八元，合計一百十萬六千
        四百三十二元），詎被告收受扣押命令後，竟以「工程尚在施工階段，工程
        款尚未結算」為由向執行法院聲明異議。
  （二）經查關於訴外人道成公司對於被告所承包之（ＷＨ七一）西濱快速公路布袋
        至嘉南大橋北段工程，係屬繼續工程，被告每月均依訴外人道成公司之工作
        進度估算後付款，且此工程一直在持續施工中，訴外人道成公司對被告所得
        請求之工程款早已超過一百十萬六千四百三十二元，而依被告聲明異議狀觀
        之，被告亦僅表示「為避免影響工進，故對本強制命歉難照辦」，並未直接
        否認其對訴外人道成公司確有工程款之債務存在，被告聲明異議，實不可採
        ，為此提起本訴。
三、證據：提出本院八十八年度裁全字第五七九五號假扣押裁定、八十九年度執全第
    一六九號執行命令、本院八十九年二月十日八十九南院鵬執全字第一六九號函、
    聲明異議狀（以上均為影本）為證。
乙、被告方面：
一、聲明：求為判決原告之訴駁回。
二、陳述：
（一）本件訴外人道成公司承包被告交通部公路局西部濱海公路南區工程處西濱快速
      公路布袋至嘉南大橋北段工程，雖屬實在。惟查：該工程已報呈核備之完工日
      期為民國八十八年十二月十六日，惟道成公司並未如期完工，其雖陳報展延工
      期一百九十四日，預計至民國八十九年六月底完工，然尚未經上級機關核准，
      目前工程尚在進行之中，依前項工程合約第十六條第二項約定：道成公司施工
      之總工期如有逾期限時，每逾期一日按結算金額千分之一罰款，．．．，並由
      工程保留款及履約保證金（包括差額保證金）內扣抵，如有不足，應由道成公
      司繳納補足。本工至目前為止，已逾期甚久，如展延工期未奉核准，預計道成
      公司每日需受罰款五十萬元，以上開一百九十四日計算，罰款總額已近一億元
      ；另依工程合約第十五條第二項約定：若工程驗收有不符之處，而道成公司又
      未依限辦理完竣時，亦須按逾期之日數每日依結算金額罰款千分之一，但該項
      逾期罰款日數最多以所限辦理日數計算。倘如道成公司逾期不改善（或不拆除
      重做），除按限期日數計算罰款外，被告得逕予代辦，其所需費用及逾期罰款
      在工程保留款及履約保證金（包括差額保證金）內扣抵，不足時則應由道成公
      司負責償付。
（二）縱然道成公司能夠如期完工，其仍須在完工後繳納工程保固金及下腳料；目前
      被告掌握道成公司之工程保留款，僅為總工程款百分之五約二千五百萬元，於
      完工及驗收結算之時，道成公司是否仍有工程款可請領，實大有疑問。換言之
      ，在工程完工前，道成公司對被告是否確有工程款債權存在，並未確定。因被
      告所辦理者，均屬重大公共交通工程，且道成公司目前之財務狀況不佳，於施
      工期間，若被告不繼續付款，則承包商將因而無法支付工資及材料費用，造成
      工程停頓，為免影響公共工程之進行，被告才不計完工驗收結算之結果，暫時
      繼續付款，該等款項並非道成公司對被告已確定之債權，原告不查，聲請法院
      予以扣押，自屬無據。
（三）八十八年間，案外人金璐實業有限公司對於承造被告工程之承包商隴西公司求
      償案件，亦聲請法院扣押所謂隴西公司對被告之工程款債權，同樣情節，已經
        鈞院新營簡易庭以八十八年營簡字第一六七號判決金璐公司敗訴確定，可資
      參考。
三、證據：提出工程合約書、工程估驗單及工程估驗計價明細表、本院新營簡易庭以
    八十八年營簡字第一六七號判決筆錄（以上均為影本）等件為證。
丙、本院依職權調閱本院八十八年度裁全字第五七九五號、八十九年度執全字第一六
    九號卷宗。
    理    由
一、按確認法律關係成立不成立之訴，須原告有即受確認判決之法律上利益者，方得
    提起，民事訴訟法第二百四十七條定有明文。而所謂即受確認判決之法律上利益
    ，指因法律關係之存否不明確，致原告在私法上之地位有受侵害之危險，而此項
    危險得以對被告之確認判決除去而言。本件原告主張其就債務人道成公司對被告
    之金錢債權聲請假扣押，經本院於八十九年一月二十六日以八十九年度南院鵬執
    全字第一六九號扣押命令，禁上債務人道成公司收取對被告於一百十萬六千四百
    三十三元範圍內之工程款債權或為其他處分，被告亦不得對債務人道成公司清償
    。今被告於法定期間十日內聲明異議，原告倘不依執行法院通知對其起訴，前揭
    執行法院所為之扣押命令，即有遭撤銷之虞，原告法律上之地位，即已因被告之
    異議，生不安之危險，則按照上開說明，原告自有依強制執行法第一百二十條之
    規定提起本件確認訴訟之必要，核先敘明。
二、原告主張其對債務人道成公司有債權存在，前聲請本院假扣押在案，而道成公司
    對被告則有承攬工程債權存在，乃聲請本院核發扣押命令，禁止債務人道成公司
    收取對被告於一百十萬六千四百三十二元範圍內之工程債權或為其他處分，被告
    亦不得對債務人清償，及被告對上開扣押命令提出異議之事實，業據其提出本院
    八十八年度裁全字第五七九五號假扣押裁定、八十九年度執全第一六九號執行命
    令、本院八十九年二月十日八十九南院鵬執全字第一六九號函及被告聲明異議狀
    為證，復經本院依職權調閱本院民事執行處八十八年度執全字第五七九五號、八
    十九年度執全字第一六九號卷宗核閱屬實，堪信為真實。被告對債務人道成公司
    承攬其西部濱海公路南區工程處西濱快速公路布袋至嘉南大橋北段工程一事，並
    不爭執，並自承其於八十九年一月二十七日收受本院核發之扣押命令後，又於八
    十九年二月八日、同年三月六日向訴外人道成公司分別清償五百三十二萬一千六
    百十五元及二百二十七萬二千七百七十八元之工程款，惟以前開情詞置辯。
三、按定作人對於承攬人負有支付報酬之義務（民法第四百九十條），此項報酬雖以
    工作之交付或完成時清償為原則，然此僅就報酬支付時期而言（民法第五百零五
    條）。故報酬支付從在工作完成之後，但報酬債權之發生，卻在工作完成前，亦
    即於承攬契約成立之同時發生。換言之，即承攬人交付完成物之義務，與定作人
    給付報酬之義務，並非當然同時履行。（最高法院五十年台上字第二七○五號判
    例參照）。經查本件訴外道成公司承攬被告之工程，在承攬契約的成立之同時，
    訴外人道成公司對被告之報酬債權固已發生，然依訴外人道成公司與被告所訂立
    之工程合約第七條第一項約定付款辦法：「本工程不預付工款，開工後每月五日
    及二十日各估驗一次，按已完成數量計價付款百分之九十五，其餘百分之五保留
    至全部完工，經甲方（即被告）正式驗收合格後一次付清。」；第十五條第二項
    約定：「驗收不符之處，乙方（即道成公司）如未依限辦理完竣，按逾期之日數
    每日依結算金額罰款千分之一，但該項逾期罰款日數最多以所限辦理日數計算。
    倘如乙方逾期不改善，除按限期日數計算罰款外，甲方得予逕行代辦，其所需費
    及逾期罰款在工程保留款及履約保證金（包括差額保證金）內扣抵，不足時由乙
    方償付。」；第十六條第二項約定：「總工期有逾期限時，每逾期一日按結算金
    額千分之一罰款，並與分段逾期罰款相較，按款項大者計算予以罰款，並由工程
    保留款及履約保證金（包括差額保證金）內扣抵，如有不足由乙方繳納補足之。
    」，有工程合約書在卷可憑；而原告對該工程合約書之真正及該工程現仍繼續施
    工中一事並不爭執，是被告自得以工程未完成，將來工程完成後，如驗收有瑕疵
    或訴外人道成公司有其他違約情事，被告得於報酬內扣修補費用或違約金等，現
    不能確知應給付訴外人道成公司之報酬若干為由聲明異議。從而，本件訴外人道
    成公司對被告之債權金額既屬尚未確定，原告依強制執行法第一百二十條規定訴
    請確認訴外人道成公司對被告有一百十萬六千四百三十二元之工程款債權存在，
    難認為有理由，應予駁回。
四、本件事證已臻明確，兩造其餘攻擊防禦方法，與本案判決結果不生影響，爰不一
    一論列，附此敘明。
五、結論：本件原告之訴為無理由，依民事訴訟法第七十八條，判決如主文。
中      華      民      國    八十九    年      六      月      五       日
                                臺灣臺南地方法院民事第二庭
~B法      官  翁金緞
右為正本係照原本作成
如對本判決上訴，須於判決送達後廿日內向本院提出上訴狀
中      華      民      國    八十九    年      六      月      五       日
~B法院書記官  陳著振


司法院資訊處製作；財團法人民間司法改革基金會備份。
